【裁判字號】    99,台上,1769
【裁判日期】    990923
【裁判案由】    所有權移轉登記
【裁判全文】
最高法院民事判決            九十九年度台上字第一七六九號
上  訴  人  乙○○
訴訟代理人  劉  喜律師
被 上訴 人  甲○○
訴訟代理人  陳榮昌律師
上列當事人間請求所有權移轉登記事件，上訴人對於中華民國九
十九年五月二十五日台灣高等法院台中分院第二審判決（九十九
年度重上字第六號），提起一部上訴，本院判決如下：
    主  文
原判決關於駁回上訴人請求返還坐落台中縣新社鄉○○○段八九
之一七六、八九之一○八地號土地之訴及該訴訟費用部分廢棄，
發回台灣高等法院台中分院。
其他上訴駁回。
第三審訴訟費用，關於駁回其他上訴部分，由上訴人負擔。
    理  由
本件被上訴人主張：兩造原為夫妻，於民國九十一年五月三十日
協議離婚，依離婚協議書（下稱協議書）第三條約定，乙○○應
將坐落台中縣新社鄉○○○段（下稱同段）八九之一○六地號土
地及其上二八八建號，門牌號碼台中縣新社鄉○○街○段山腳巷
五十七之一號建物（下稱第二八八號建物）所有權移轉予伊，惟
經催請協同辦理置之不理等情，依協議書約定，求為命上訴人將
上開土地及建物所有權移轉登記予伊之判決。
上訴人則以：協議書第三條雖約定伊應移轉上開土地及建物所有
權予被上訴人，惟第四條但書約定，於伊將同段八九之一○六地
號土地及其上建物移轉登記予被上訴人之同時，被上訴人應將該
八九地號土地移轉登記予兩造所生之子女張育瑞、張祐慈及張育
菁每人持分三分之一，該八九地號土地之真意包括八九之一○六
地號土地及其上建物，及同段八九之一四三地號土地，被上訴人
自須將同段八九之一四三地號土地目前仍保有之應有部分暨將同
段八九之一○六地號土地及其上二八八建號建物移轉登記予張育
瑞、張祐慈及張育菁，伊始有移轉義務等語，資為抗辯。並反訴
主張：被上訴人有義務將同段第八九之一○六地號土地及其上二
八八號建物所有權移轉給兩造子女各三分之一。又坐落同段八九
之一七六、八九之一○八號地號土地，係伊出租予被上訴人，被
上訴人未經伊同意，擅自將同段八九之一七六地號土地之果樹及
紫荊茉莉花、桂花、韓國草皮挖除，並在該土地上豎立「本停車
場提供公共免費使用」之告示牌，使該土地從無任何公共負擔之
土地，變更為需提供公眾使用之公共設施，違反原來約定使用方
式，伊已為終止租約之意思表示等情。爰依協議書約定及民法第
七百六十七條規定，求為（一）命被上訴人於伊將同段八九之一
○六地號土地，及其上第二八八建號建物所有權移轉登記予被上
訴人同時，將上開土地及建物所有權移轉登記予兩造之子女按每
人應有部分三分之一共有。（二）命被上訴人將同段八九之一七
六地號、同段八九之一○八地號土地返還予伊之判決（上訴人逾
此之請求，業經判決確定）。
原審審理結果，以：兩造原為夫妻，於九十一年五月協議離婚，
訂有協議書之事實，為兩造所不爭執。依協議書約定內容，第一
條開宗明義載明協議離婚之旨，第二條約定未成年子女之監護，
第三至六條與不動產所有權歸屬及使用收益有關，其中第三條就
同段八九之一○六地號土地及其上二八八建號建物所有權歸屬單
獨約定，明定分歸被上訴人所有；第四條約定第三條以外其餘不
動產各歸現登記名義人所有；第五條另約定租賃關係；第六條則
針對未辦保存登記建物另約定所有權歸屬。至第四條但書約定：
「但甲方（被上訴人）名下坐落台中縣新社鄉○○○段八九之一
四三地號土地，於上述同地段八九之一○六地號土地及其上建物
辦理移轉登記予甲方之同時，甲方應將該八九地號土地移轉登記
予甲、乙（上訴人）雙方所生之子女三人每人持分三分之一，惟
甲方得以節稅方式逐年分次移轉。」，其所載之「八九地號土地
」，依上下文及契約全文整體以觀，應係指同段八九之一四三地
號土地而言。又協議書第四條但書係約定，上開債務應同時履行
，而被上訴人已移轉八九之一四三地號土地應有部分各三○分之
三予張育瑞、張祐慈，自僅須就所餘之應有部分三○分之二十四
，辦理所有權移轉登記予張育瑞、張祐慈、張育菁各取得應有部
分三○分之七、三○分之七、三○分之一○。則上訴人自應於被
上訴人為上開給付之同時，將同段八九之一○六地號土地及其上
第二八八號建物有權移轉登記予被上訴人。上訴人主張依協議書
第四條約定，請求被上訴人應於其移轉同段八九之一○六地號土
地及二八八建號建物所有權之同時，將上開土地及建物所有權移
轉登記予張育瑞、張祐慈、張育菁按應有部分各三分之一共有云
云，自屬無憑，無從准許。次查依據協議書第五條約定，被上訴
人固不得變更土地約定使用方式，或拒絕上訴人共同使用土地之
情形，否則上訴人即得終止租約。而被上訴人向行政院農業委員
會水土保持局（下稱水土保持局）台中分局申請施作「馬力埔天
籟園區環境改善工程」，該工程雖確屬公共設施並應開放予公眾
使用；且該處以明顯位置豎立「本停車場提供公共免費使用」之
告示牌，被上訴人確有將原屬餐廳之庭園、停車場使用作為須提
供公眾使用之公共負擔，然其本質仍屬停車場使用，上訴人以此
理由終止租約，顯屬權利濫用，尚無從發生終止之效力。從而，
上訴人請求被上訴人返還同段八九之一七六、八九之一○八地號
土地，為無理由，為其心證之所由得，並說明兩造其餘攻擊防禦
方法及證據，無須逐一論述，爰廢棄第一審所為命被上訴人返還
同段八九之一七六、八九之一○八地號土地部分之判決，駁回上
訴人該部分之訴，並駁回上訴人之上訴。
關於廢棄部分（即駁回上訴人請求返還同段八九之一七六、八九
之一○八地號土地部分）：按權利之行使，是否以損害他人之主
要目的，依權利社會化之基本內涵，應就權利人因權利行使所能
取得之利益，與他人及國家社會所受之損失，比較衡量以定之。
倘其權利之行使，自己所得利益極少而他人及國家社會所受之損
失甚大者，固得視為以損害他人為主要目的（本院七十一年台上
字第七三七號判例參照）。惟如權利之行使，並未產生上述之結
果，而係出於維護自己之正當利益，縱他人因之受損，亦不得概
謂為權利之濫用。本件協議書第五條約定：「乙方（上訴人）所
有坐落台中縣新社鄉○○○段第八九之一七六及八九之一○八地
號土地…出租甲方（被上訴人）使用，租賃條件如下：……(三)甲
方應依原使用方式使用土地（種植花、草、果樹及少部分地上物
，為甲方同地段八九之一○六地號土地開設餐廳之庭園、停車場
使用），並不轉租他人，如甲方違約變更使用方式或轉租他人，
租約即為終止，乙方得收回土地自用。……」，乃兩造所不爭執
，並有該協議書附卷可稽（見第一審卷一○頁）。而被上訴人因
向水土保持局申請施作「馬力埔天籟園區環境改善工程」，將原
屬餐廳之庭園、停車場使用之同段八九之一七六及八九之一○八
地號土地作為須提供公眾使用之公共負擔，復為原審認定之事實
。倘被上訴人係違約變更上開土地原來之使用方式，則上訴人依
協議書第五條約定終止租約，似係出於維護自己正當利益之行為
，其所得之利益是否遠不及於被上訴人及國家社會所受之損失，
而構成權利濫用，即非無疑。原審未遑詳求，遽以前揭理由為上
訴人不利之論斷，已有可議。況法院於調查證據前，應將訴訟有
關之爭點，包括法律上之爭點曉諭當事人。又適用法律固屬法官
之職責，惟為防止法官未經闡明逕行適用法律而對當事人產生突
襲性裁判，法院應令當事人就法律爭點為必要之陳述及作適當完
全之辯論，此觀民事訴訟法第二百九十六條之一第一項、第一百
九十九條第一項、第二項之規定及其立法理由自明。故法院如依
職權逕行適用當事人所未陳述或主張之法律時，審判長應將該法
律上之爭點曉諭當事人，並令其就法律觀點為必要之陳述及作適
當完全之辯論，以保障當事人程序上之正當權益，而避免產生適
用法律之突襲。本件被上訴人於事實審從未曾主張上訴人終止系
爭租約，係屬權利濫用，原審依職權逕行適用權利濫用之規定（
民法第一百四十八條第一項），卻未令當事人就該法律爭點為必
要之陳述及作適當完全之辯論，亦難謂無違民事訴訟法第二百九
十六條之一第一項、第一百九十九條第一項、第二項之規定。上
訴論旨，指摘原判決此部分違背法令，求予廢棄，非無理由。
關於駁回部分：原審以前揭理由維持第一審所為命上訴人於被上
訴人將同段八九之一四三地號土地應有部分三○分之二四，移轉
登記予兩造之子女張育瑞、張祐慈及張育菁各取得應有部分三○
分之七、三○分之七、三○分之一○同時，將同段八九之一○六
地號及其上第二八八建號建物所有權移轉登記予被上訴人部分，
經核於法洵無違誤。上訴論旨，以原審認定事審、解釋契約之職
權行使暨其他與判決基礎無涉之理由，指摘原判決此部分為不當
，求予廢棄，非有理由。
據上論結，本件上訴為一部有理由，一部無理由。依民事訴訟法
第四百七十七條第一項、第四百七十八條第二項、第四百八十一
條、第四百四十九條第一項、第七十八條，判決如主文。
中    華    民    國  九十九  年    九    月  二十三  日
                      最高法院民事第五庭
                          審判長法官  朱  建  男
                                法官  顏  南  全
                                法官  林  大  洋
                                法官  劉  靜  嫻
                                法官  袁  靜  文
本件正本證明與原本無異
                                      書  記  官
中    華    民    國  九十九  年    十    月    五    日
                                                      ｖ

司法院資訊處製作；財團法人民間司法改革基金會備份。
